【裁判字號】    98,保險簡上,9
【裁判日期】    990331
【裁判案由】    給付保險金等
【裁判全文】
臺灣臺北地方法院民事判決           98年度保險簡上字第9號
上  訴  人    甲○○  
兼法定代理人  丙○○  
訴訟代理人    劉永培律師
複代理人      楊嘉馹律師
被  上訴人    南山人壽保險股份有限公司
法定代理人    丁○○  
訴訟代理人    戊○○  
被  上訴人    乙○○  
訴訟代理人    莊勝榮律師
複代理人      李建暲律師
上列當事人間請求給付保險金等事件，上訴人對於中華民國98年
7月3日臺灣臺北地方法院新店簡易庭98年度店保險簡字第1號第
一審判決提起上訴，本院於99年3月10日言詞辯論終結，判決如
下：
    主  文
上訴駁回。
第二審訴訟費用新台幣柒仟陸佰零伍元由上訴人負擔。
    事實及理由
一、上訴人起訴主張：
    訴外人楊○○（即上訴人丙○○之夫、甲○○之父、被上訴
    人乙○○之子）前向被上訴人南山人壽保險股份有限公司（
    下稱南山人壽）投保人壽保險契約3件，保單號碼為Ｚ000000
    000、Ｚ000000000、Ｚ000000000（下稱系爭保險契約），要
    保人及被保險人均為楊○○，受益人為上訴人丙○○與甲○○。嗣楊○○於民國97年9月29日死亡，上訴人在97年10月8
    日執系爭保險契約正本向被上訴人南山人壽申請保險金新台
    幣（下同）46萬9,240元時，始知受益人均已於97年3月27日
    變更為被上訴人乙○○，惟楊○○因罹患腦癌，早於96年12
    月13日前，已無法用言語表達意思，右肢無力書寫，且無法
    行動，楊○○97年3月5日刑事庭訊後已無法簽名，僅能按指
    印證明到庭，如何能於97年3月27日前往被上訴人南山人壽
    營業處所表達欲將受益人由上訴人變更被上訴人乙○○，該
    變更受益人申請書是否為其當場親簽顯非無疑。因上訴人丙○○對楊○○所提訴訟均獲勝訴判決，楊○○自知理虧始於
    96年7月7日將系爭保險契約正本郵寄予上訴人歐楊，況楊
    志斌為上訴人甲○○之生父，自無不允許其為受益人之理。
    又楊○○既已無法行動及寫字，如係楊○○主動要求至被上
    訴人南山人壽辦理上開事宜，為何不去原核發保單之單位（
    自強分處）或就近於住所新店市附近辦理，竟要遠至位於臺
    北市○○○路之營業處所洽辦，啟人疑竇，該申請變更受益
    人之文件顯非楊○○本人親簽，亦無法確定楊○○是否充分
    了解其法律效果，系爭保險契約受益人變更一事應屬無效，
    則被上訴人乙○○對於被上訴人南山人壽之保險金付請求權
    不存在，被上訴人南山人壽員工未查，辦理受益人變更，並
    核發保險金，顯有違誤，縱使南山人壽業已將保險金交付被
    上訴人乙○○，對上訴人（真正受益人）而言，不生給付之
    效力，準此，上訴人自得請求被上訴人南山人壽給付保險金
    （先位聲明）。本件變更受益人並非合法，如被上訴人南山
    人壽給付保險金之行為並無瑕疵，則被上訴人乙○○取得系
    爭保險金屬不當得利，應返還予被上訴人南山人壽，上訴人
    為真正受益人，被上訴人南山人壽對上訴人有給付保險金之
    義務，是上訴人得代位被上訴人南山人壽請求被上訴人乙○○返還該不當得利，並由上訴人代領之（備位聲明）。被上
    訴人雖稱楊○○當時左手尚能書寫，惟楊○○97年3月5日刑
    事庭訊後已無法簽名，僅能按指印證明到庭，該變更受益人
    申請書是否為其當場親簽顯非無疑。證人陳怡安於庭訊時證
    稱並非楊○○向其表示欲變更受益人，足見楊○○並無將受
    益人變更為被上訴人乙○○之意。並聲明：(一)先位聲明：(1)
    確認被上訴人乙○○就被上訴人南山人壽要保人為楊志彬之
    保單號碼Ｚ0 00000000、Ｚ000000000、Ｚ000000000保險契約
    ，對於被上訴人南山人壽之保險金給付請求權不存在。(2)被
    上訴人南山人壽應給付上訴人469,240元，及自起訴狀繕本
    送達翌日起至清償日止按年息5%計算之利息。(二)備位聲明：
    (1)確認被上訴人乙○○就被上訴人南山人壽要保人為楊志彬
    之保單號碼Ｚ0 00 000000、Ｚ000000000、Ｚ000000000保險契
    約，對於被上訴人南山人壽之保險金給付請求權不存在。(2)
    被上訴人乙○○應給付被上訴人南山人壽469,240元，及自
    起訴狀繕本送達翌日起至清償日止按年息5%計算之利息，由
    上訴人代領。
二、被上訴人乙○○辯以：楊○○投保被上訴人南山人壽之人壽
    保險時，原係以伊及伊女兒楊慧珍為系爭保險契約之受益人
    ，87年間與上訴人丙○○結婚後，始於88年1月29日將受益
    人變更為上訴人丙○○及甲○○，97年間楊○○因與丙○○
    進行離婚訴訟中，故於伊陪同下至被上訴人南山人壽辦理受
    益人變更，當時楊○○之左手尚能書寫，因此以左手在要保
    人及被保險人處簽名，若非楊○○親自簽名，被上訴人南山
    人壽為著名之大型保險公司，豈可能同意其變更契約？上訴
    人雖稱楊○○當時已無法行動及寫字，該變更受益人申請書
    是否為其當場親簽，顯非無疑，惟由證人陳怡安於98年6月3
    日之證詞可知，楊○○當時尚有意識，看得懂申請書內容，
    用左手簽名，因此與先前右手簽名筆跡不同，變更受益人完
    全出於楊○○自由意識，變更契約合法有效。上訴人丙○○
    於楊○○生前對楊○○提起離婚、性侵害及損害賠償訴訟，
    並假扣押楊○○所有財產，與楊○○已無感情可言，況楊志
    斌上百萬元之醫療費均由伊支付，上訴人丙○○全未支付，
    楊○○焉可能再以上訴人丙○○為受益人？縱上所述，伊並
    無偽造、變造系爭保險契約，領取保險金，有法律上原因，
    上訴人之訴於法無據等語。
三、被上訴人南山人壽辯以：伊公司依保險法第111條第1項之規
    定，於保險事故發生前，受理楊○○將系爭保險契約之受益
    人變更為乙○○，被保險人楊○○於97年9月29日死亡，被
    上訴人乙○○係楊○○生前最後變更指定之受益人，被上訴
    人乙○○於97年10月9日向伊公司提出保險金申請，伊公司
    於保險事故發生後之97年10月15日，依系爭保險契約將保險
    金給付於變更後之受益人即被上訴人乙○○，於法並無不合
    等語。
四、原審判決上訴人敗訴，上訴人聲明不服，提起上訴，其上訴
    聲明為：(一)先位聲明：(1)原判決廢棄。(2)確認被上訴人乙○○就被上訴人南山人壽要保人為楊志彬之保單號碼Ｚ0000000
    00、Ｚ000000000、Ｚ000000000保險契約，對於被上訴人南山
    人壽之保險金給付請求權不存在。(3)被上訴人南山人壽應給
    付上訴人469,240元及自起訴狀繕本送達翌日起至清償日止
    按年息5%計算之利息。(二)備位聲明：(1)原判決廢棄。(2)確認
    被上訴人乙○○就被上訴人南山人壽要保人為楊志彬之保單
    號碼Ｚ000000000、Ｚ000000000、Ｚ000000000保險契約，對於
    被上訴人南山人壽之保險金給付請求權不存在。(3)被上訴人
    乙○○應給付被上訴人南山人壽469,240元及自起訴狀繕本
    送達翌日起至清償日止按年息5%計算之利息，由上訴人代領
    。被上訴人乙○○、南山人壽之答辯聲明均為：上訴駁回。
五、兩造不爭執之事項：
(一)、楊○○投保被上訴人南山人壽之人壽保險時，原以被上訴人
    乙○○及其女兒楊慧珍為系爭保險契約之受益人，87年間與
    上訴人丙○○結婚後，於88年1月29日將受益人變更為上訴
    人丙○○及甲○○。
(二)、楊○○於97年9月29日死亡，被上訴人乙○○於97年10月9日
    向被上訴人南山人壽申請保險金，並已領取保險金（保險金
    申請書、理賠審查表影本見98年北保險簡字第10號卷第
    23-24 頁）。
六、本件爭點及本院得心證之理由
    上訴人主張系爭保險契約之被保險人楊○○於96年12月13日
    前，已無法用言語表達意思，楊○○於97年3月27日申請將
    受益人由上訴人變更被上訴人乙○○，該申請變更受益人之
    文件顯非其本人親簽，系爭保險契約受益人變更一事應屬無
    效云云；被上訴人則以楊○○由被上訴人乙○○陪同至被上
    訴人南山人壽辦理受益人變更，當時楊○○尚有意識，看得
    懂申請書內容，左手尚能書寫，因此以左手在要保人及被保
    險人處簽名，變更受益人完全出於楊○○自由意識，變更契
    約合法有效等語置辯。是本件爭點在於：楊○○是否有於97
    年3月27日將受益人變更為乙○○？茲分述如下：
(一)、證人即97年3月27日受理楊○○至被上訴人南山人壽辦理受
    益人變更申請書之承辦人陳怡安證稱：「97年3月份楊○○
    的父親乙○○推著楊○○的輪椅進來被上訴人公司，…，進
    到被上訴人公司的時候他們說要變更受益人，至於是何人講
    的我已經沒有印象了，楊○○當時是在生病的狀況，坐在輪
    椅上，看起來是病人，但至少他還有意識，我就按照公司程
    序請被保險人楊○○在變更申請書第3頁右下角要保人、被
    保險人簽名欄上簽名，楊○○是親自簽名，因為楊○○當天
    的簽名樣式和之前的不同，所以我們就幫他作簽名樣式的變
    更，當時我有看楊○○的身分證，確定他是楊○○本人，當
    天楊○○是用右手或左手簽名，我已經沒有印象了，楊○○
    簽名時候看起來蠻辛苦的，手不順。我有向楊○○確認是否
    變更受益人。楊○○應該是有回答要變更受益人，如果沒有
    我就不會去作變更受益人的作業。…，（請問證人是否有核
    對楊○○身分證與本人？）有，我當時有看身分證上的照片
    。看起來是同一個人。（第3頁要保人、被保險人的簽名欄
    都是楊○○所簽嗎？為何樣式不一樣？)都是楊○○親自簽
    的。二者沒有差很多，楊○○簽的時候蠻吃力，兩次簽名時
    不可能完全一樣。…（楊○○過程中有無跟妳或其他三人講
    話？）印象中是沒有。我向楊○○確認時，楊○○有向我點
    頭。（證人確認時是用口頭或書面向他確認？）契約變更申
    請書是當著他的面寫的，寫完後再口頭確認。確認完後再請
    楊○○簽名。」等語（見原審筆錄卷第12-14頁、97年3月27
    日契約變更申請書見本院卷第65-69頁）。
(二)、由上開證人陳怡安之證詞，可知陳怡安於辦理系爭受益人變
    更時，業已核對楊○○本人，並由陳怡安向楊○○口頭確認
    ，楊○○以點頭表示後，始由楊○○於契約變更申請書第3
    頁要保人簽名欄、被保險人簽名欄簽名，應認楊○○於97年
    3月27日向被上訴人南山人壽申請變更受益人時為有意識，
    並於理解後親自簽名，其變更受益人應為有效。
(三)、至上訴人所提出之台大醫院96年12月13日楊○○之診斷證明
    書記載：「診斷病名：腦癌  醫師囑言：語言障礙無法表達
    ，右側肢體無力。」（診斷證明書見98年審補字第83號卷第
    12頁）縱楊○○有語言障礙、右側肢體無力，然楊○○並非
    無意識，仍有以左手簽名之可能。且楊○○於臺灣高等法院
    96年度上更(一)字第737號家暴妨害性自主案97年3月5日行準
    備程序時，楊○○尚能對法官之訊問回答稱「我沒有犯法」
    、「請律師回答上訴意旨及答辯要旨」，並於筆錄最末行，
    到庭之人欄按指印（見本院卷第23頁），楊○○既能回答法
    官之訊問，法官亦未停止審判，即足以證明楊○○當時尚有
    意識能力，且楊○○以左手大拇指按指印以代簽名，足證明
    其書寫有困難，亦難因此認為其無法於97年3月27日在系爭
    保險契約書上簽名。再由楊○○於系爭保險契約變更申請書
    上之簽名以觀，筆跡吃力、扭曲，倘非其本人所為，而係由
    旁人代簽，旁人大可直接代為簽名，何須以吃力、扭曲字體
    為之之理？足證系爭保險契約變更申請書上之楊○○簽名為
    其親簽之事實，應勘認定。雖楊○○於96年7月7日曾郵寄系
    爭保險單正本予上訴人丙○○，然並不影響其事後變更之權
    利，其仍可於嗣後隨時變更受益人，且楊○○係至何處辦理
    變更，亦不足以證明系爭保險契約變更申請書上之楊○○簽
    名非其本人所為。
六、綜上所述，楊○○業於97年3月27日將系爭保險契約之受益
    人變更為被上訴人乙○○，楊○○於97年9月29日死亡，受
    益人即被上訴人乙○○自得向被上訴人南山人壽領取保險金
    。從而，上訴人主張其為真正受益人，有保險金請求權云云
    ，尚非可採。上訴人先位聲明及備位聲明之請求，均無理由
    ，不應准許。原審就此為上訴人敗訴之判決，核無不合，上
    訴意旨指摘原判決不當，求予廢棄改判，為無理由，應予駁
    回。
七、本件為判決基礎之事證已臻明確，兩造所為之其他主張、陳
    述並所提之證據，經審酌後，認均與本件之結論無礙，不再
    一一論述。
八、據上論結，本件上訴為無理由。依民事訴訟法第436條之1第
    3項、第449條第1項、第78條，判決如主文。 
中    華    民    國    99    年    3     月    31    日

                      民事第一庭審判長法  官  許紋華

                                      法  官  熊志強

                                      法  官  楊晉佳
以上正本係照原本作成
不得上訴。 
 中    華    民    國    99    年    3     月    30    日
                                      書記官蘇炫綺

司法院資訊處製作；財團法人民間司法改革基金會備份。
